---
title: "Análise de RNA-seq: GSE128198"
author: "Fernando"
date: "`r Sys.Date()`"
output:
  html_document:
    theme: flatly
    toc: true
    toc_float: true
---

# 1. Introdução

Este relatório apresenta a análise de expressão diferencial do projeto **GSE128198**, investigando o papel de um enhancer imunológico na regulação de células Treg e Tconv (modelo *Mus musculus*). O design do estudo é um fatorial 2x2.

```{r setup, include=FALSE}
# Configuração inicial: silencia avisos chatos no relatório final
knitr::opts_chunk$set(echo = TRUE, warning = FALSE, message = FALSE)

# Carrega as bibliotecas necessárias
library(tximport)
library(DESeq2)
library(tidyverse)

# Lemos a tabela de amostras
samples <- read.table(snakemake@input[["metadata"]], header=TRUE, stringsAsFactors=TRUE)

# O Snakemake já nos passa os caminhos dos arquivos do Salmon
files <- snakemake@input[["quants"]]
names(files) <- samples$sample_id

# Lemos o arquivo que conecta Transcritos a Genes
tx2gene <- read.csv(snakemake@input[["tx2gene"]], header=FALSE)
colnames(tx2gene) <- c("TXNAME", "GENEID")

# Executamos o tximport
txi <- tximport(files, type="salmon", tx2gene=tx2gene)

print(paste("Foram importados", nrow(txi$counts), "genes com sucesso!"))
```

# 2. Expressão Diferencial (DESeq2) e PCA

Com as contagens importadas, inicializamos o objeto do DESeq2. Seguindo o delineamento do estudo, utilizamos um design fatorial (`~ cell_type * enhancer_ko`) para avaliar o efeito do nocaute do enhancer nos diferentes tipos celulares.

```{r deseq2, fig.width=8, fig.height=6}
# 1. Criar o objeto DESeqDataSet
dds <- DESeqDataSetFromTximport(txi,
                                colData = samples,
                                design = ~ cell_type * enhancer_ko)

# 2. Filtragem de genes com baixa expressão (ruído)
# Mantemos apenas genes com pelo menos 10 reads em 3 ou mais amostras
keep <- rowSums(counts(dds) >= 10) >= 3
dds <- dds[keep,]
print(paste("Genes retidos após filtragem:", nrow(dds)))

# 3. Executar o pipeline estatístico do DESeq2
dds <- DESeq(dds)

# 4. Transformação estabilizadora de variância (VST) para visualização
vsd <- vst(dds, blind=FALSE)

# 5. Gráfico de PCA
pca_data <- plotPCA(vsd, intgroup=c("cell_type", "enhancer_ko"), returnData=TRUE)
percentVar <- round(100 * attr(pca_data, "percentVar"))

ggplot(pca_data, aes(PC1, PC2, color=cell_type, shape=enhancer_ko)) +
  geom_point(size=4) +
  xlab(paste0("PC1: ",percentVar[1],"% variance")) +
  ylab(paste0("PC2: ",percentVar[2],"% variance")) +
  theme_minimal() +
  ggtitle("PCA das Amostras - GSE128198")
```

# 3. Identificação de Genes Diferencialmente Expressos (DEGs)

Nesta etapa, extraímos os resultados estatísticos do DESeq2. Seguindo os critérios de rigor, definimos como Genes Diferencialmente Expressos (DEGs) aqueles que apresentam um P-valor ajustado (FDR) menor que 0.05 e uma mudança de expressão de pelo menos 2 vezes (Log2FC > 1 ou < -1).

```{r de_results, fig.width=8, fig.height=6}
# 1. Extrair os resultados principais do modelo
res <- results(dds, alpha = 0.05)

# 2. Converter para DataFrame para facilitar a manipulação
res_df <- as.data.frame(res) %>%
  rownames_to_column(var = "Gene") %>%
  drop_na(padj, log2FoldChange)

# 3. Classificar os genes segundo os limiares do estudo
res_df <- res_df %>%
  mutate(Status = case_when(
    padj < 0.05 & log2FoldChange > 1 ~ "Up-regulated",
    padj < 0.05 & log2FoldChange < -1 ~ "Down-regulated",
    TRUE ~ "Não Significativo"
  ))

# Imprimir resumo de quantos genes encontramos
print("Resumo de Genes Encontrados:")
print(table(res_df$Status))

# 4. Salvar a tabela completa em CSV (Boa prática profissional)
dir.create("results/deseq2", showWarnings = FALSE)
write.csv(res_df, "results/deseq2/tabela_DEGs_GSE128198.csv", row.names = FALSE)

# 5. Visualização: Volcano Plot
ggplot(res_df, aes(x = log2FoldChange, y = -log10(padj), color = Status)) +
  geom_point(alpha = 0.7, size = 1.5) +
  scale_color_manual(values = c("blue", "gray", "red")) +
  theme_minimal() +
  geom_vline(xintercept = c(-1, 1), linetype = "dashed", color = "black") +
  geom_hline(yintercept = -log10(0.05), linetype = "dashed", color = "black") +
  labs(title = "Volcano Plot - Expressão Diferencial (GSE128198)",
       x = "Log2 Fold Change",
       y = "-Log10(P-valor Ajustado)")
```

# 4. Enriquecimento Funcional (GO e KEGG)

Para interpretar biologicamente as alterações causadas pelo nocaute, utilizamos o pacote `clusterProfiler`. A análise busca vias metabólicas (KEGG) e processos biológicos (Gene Ontology) onde nossos DEGs estão super-representados.

```{r enrichment, fig.width=10, fig.height=6, message=FALSE, warning=FALSE}
library(clusterProfiler)
library(org.Mm.eg.db)

# 1. Pegar a lista de genes significativos
sig_genes <- subset(res_df, Status != "Não Significativo")$Gene

# Os IDs do Ensembl geralmente vêm com versão (ex: ENSMUSG000000123.4)
# Precisamos remover o ponto e o número final para o banco de dados reconhecer
sig_genes_clean <- gsub("\\..*", "", sig_genes)

# 2. Converter IDs do Ensembl para Entrez ID e Symbol (Nomes dos genes)
gene_conv <- bitr(sig_genes_clean,
                  fromType = "ENSEMBL",
                  toType = c("ENTREZID", "SYMBOL"),
                  OrgDb = org.Mm.eg.db)

print(paste("Genes convertidos com sucesso:", nrow(gene_conv)))

# 3. Análise Gene Ontology (Processos Biológicos)
if(nrow(gene_conv) > 0) {
  ego <- enrichGO(gene = gene_conv$ENTREZID,
                  OrgDb = org.Mm.eg.db,
                  ont = "BP",
                  pAdjustMethod = "BH",
                  pvalueCutoff = 0.05,
                  readable = TRUE)

  if (!is.null(ego) && nrow(ego) > 0) {
    print(dotplot(ego, showCategory=10) + ggtitle("Enriquecimento GO - Processos Biológicos"))
  } else {
    print("Nenhum termo GO significativamente enriquecido (típico para listas muito curtas de genes).")
  }

  # 4. Análise KEGG (Vias Metabólicas)
  ekegg <- enrichKEGG(gene = gene_conv$ENTREZID,
                      organism = 'mmu', # mmu = Mus musculus
                      pvalueCutoff = 0.05)

  if (!is.null(ekegg) && nrow(ekegg) > 0) {
    print(dotplot(ekegg, showCategory=10) + ggtitle("Enriquecimento KEGG - Vias Metabólicas"))
  } else {
    print("Nenhuma via KEGG significativamente enriquecida.")
  }
}
```

# 5. Análises Complementares dos DEGs

Como a alteração do *enhancer* gerou um efeito cirúrgico (apenas 8 genes diferencialmente expressos), optamos por investigar o padrão de expressão direto desses genes candidatos através de um Heatmap e observar o gene mais significativo.

```{r exploracao_extra, fig.width=8, fig.height=6}
library(pheatmap)

# 1. Isolar os 8 genes significativos
top_genes <- res_df %>%
  filter(Status != "Não Significativo") %>%
  arrange(padj) %>% # Ordena do mais significativo para o menos
  pull(Gene)

# 2. Pegar as contagens normalizadas (VST) apenas desses 8 genes
mat_genes <- assay(vsd)[top_genes, ]

# Subtrair a média da linha (para destacar as diferenças relativas no gráfico)
mat_genes <- mat_genes - rowMeans(mat_genes)

# Criar a barra de anotação de cores para as colunas
anotacao_amostras <- as.data.frame(colData(dds)[, c("cell_type", "enhancer_ko")])

# 3. Gerar o Heatmap
pheatmap(mat_genes,
         annotation_col = anotacao_amostras,
         main = "Perfil de Expressão dos 8 DEGs",
         fontsize_row = 10)

# 4. Plotar o gene mais significativo (Top 1)
top1_gene <- top_genes[1]
grafico_top1 <- plotCounts(dds, gene = top1_gene, intgroup = c("cell_type", "enhancer_ko"), returnData = TRUE)

ggplot(grafico_top1, aes(x = enhancer_ko, y = count, color = cell_type)) +
  geom_point(position = position_jitter(w = 0.1, h = 0), size = 4) +
  theme_minimal() +
  labs(title = paste("Contagens do Gene Mais Significativo:", top1_gene),
       x = "Condição (WT vs KO)",
       y = "Contagens Normalizadas")
```
